【裁判字號】    95,簡上,158
【裁判日期】    950831
【裁判案由】    給付租金
【裁判全文】
臺灣高雄地方法院民事判決             95年度簡上字第158號
上訴人         乙○○
即附帶被上訴人
被上訴人       甲○○
即附帶上訴人
訴訟代理人     林春華律師
當事人間給付租金事件，上訴人對於民國95年5 月23日本院高雄
簡易庭94年度雄簡字第3434號第一審判決提起上訴，本院於民國
95年8月11日言詞辯論終結，判決如下：
    主  文
上訴及附帶上訴均駁回。
第二審訴訟費用由上訴人負擔；附帶上訴費用由附帶上訴人負擔
。
    事實及理由
一、被上訴人起訴主張：伊前於民國90年10月9 日與上訴人訂立
    租賃契約（下稱本件租約）並經公證，將坐落高雄市三民區
    ○○○路22號1、2樓房屋（下稱系爭房屋）出租予上訴人，
    租期自90年10月10日起至93年10月9日止，租金每月新台幣
    （下同）25,000元，雙方並約明租期屆滿時，上訴人應即搬
    遷，將系爭房屋以原狀交付伊，如有遲延，每逾限1日，應
    給付伊3,000元之違約金。詎上訴人於租期屆滿後，未將系
    爭房屋2樓開窗部分、地板磁磚及止滑板毀壞部回復原狀，
    且遲不搬遷，經伊聲請強制執行，始於93年12月16日交還系
    爭房屋。而上訴人於租期中積欠93年9月、10月之租金50,00
    0元及電費4,496元未繳；又上述開窗部分、磁磚暨止滑板毀
    壞部分之回復原狀費用各為5,500元、15,170元，亦應由上
    訴人負擔；再上訴人遲延68日返還系爭房屋，應給付違約金
    計204,000元。以上總計為279,166元，經扣除押租金90,000
    元後，上訴人尚應給付189,166元。爰依兩造租賃契約之法
    律關係，請求上訴人給付189,166 元及自94年6 月1 日起至
    清償日止，按年息5%計算之利息。原審判決上訴人應給付被
    上訴人88,352元及自94年6 月1 日起至清償日止，按年息5%
    計算之利息，而駁回被上訴人其餘請求；上訴人不服，提起
    本件上訴，被上訴人則就其敗訴部分提起附帶上訴，並於本
    院聲明：(一)原判決不利於附帶上訴人部分廢棄；(二)上廢棄部
    分，附帶被上訴人應再給付附帶上訴人100,814 元，及自94
    年6 月1 日起至清償日止，按年息5%計算之利息。(三)上訴人
    之上訴駁回。(四)第一、二審訴訟費用由附帶被上訴人負擔。
二、上訴人則就伊積欠上述租金、電費，及應賠付上述開窗部分
    、磁磚暨止滑板毀壞部分之回復原狀費用，均不爭執，惟辯
    以：本件租期屆滿前，伊即曾徵得被上訴人同意伊延緩搬遷
    ，嗣伊於93年10月18日騰空搬遷完畢，並通知被上訴人擬交
    還房屋，惟被上訴人不願受領，伊始未歸還，後伊復於93年
    11月4日聲請調解，被上訴人亦未到場，是伊遲延返還系爭
    房屋68日，並不可受歸責，自毋庸負擔違約賠償責任等語，
    資為抗辯。並於本院聲明：(一)原判決不利上訴人部分廢棄。
    (二)上廢棄部分，被上訴人在第一審之訴駁回。(三)附帶上訴駁
    回。(四)第一、二審訴訟費用由被上訴人負擔。
三、兩造不爭之事實：
  (一)兩造於90年10月9日訂立本件租賃契約並經公證，由被上訴
    人將系爭房屋出租予上訴人，租期自90年10月10日起至93年
    10月9日止，租金每月25,000元，雙方並約明租期屆滿時，
    上訴人應即搬遷，將系爭房屋以原狀交付被上訴人，如有遲
    延，每逾限1日，上訴人應給付3, 000元之違約金。
  (二)上開租賃期間，上訴人積欠93年9 月、10月之租金50,000元
    及電費4,496 元未繳。
  (三)上述開窗部分、磁磚暨止滑板毀壞部分之回復原狀費用各為
    5,500元、5,000元。
  (四)本件租期屆滿後，上訴人未即搬遷；經被上訴人聲請強制執
    行，上訴人於93年12月16日交還系爭房屋。
四、本件依兩造陳述，其爭點在於：上訴人遲延68日（即93年10
    月10日至同年12月16日）返還系爭房屋，是否可受歸責？被
    上訴人得請求之違約金額若干？
五、上訴人遲延68日（即93年10月10日至同年12月16日）返還系
    爭房屋，是否可受歸責？經查：
  (一)上訴人抗辯其於93年10月9日租期屆滿前，曾徵得被上訴人
    同意伊緩期搬遷乙節，為被上訴人所否認。而上訴人雖陳稱
    ：93年9月、10月伊未繳租金，被上訴人並未對伊採取法律
    行動，由此可佐被上訴人曾同意伊緩期遷離等語，惟房屋租
    賃遲付租金之總額，非達2個月之租額，出租人不得定期催
    告或據而終止租約，此觀民法第440條第1、2項之規定甚明
    ，而兩造租約於93年10月9日即告屆滿，則上訴人欠租滿2個
    月時，本件租約適亦屆期，衡情被上訴人自毋庸再為催告或
    為終止之表示；且本件租約訂立時，上訴人即已繳付押租金
    90,000元，依約於上訴人欠租時，得扣抵之，亦有卷附房屋
    租賃契約可稽（原審卷第37頁），以上訴人租欠之2個月租
    額50,000元，自押租金內尚得足額扣抵，則被上訴人未於上
    訴人欠租後，即為追討，亦無不合事理。職是，堪認被上訴
    人於93年9月、10月上訴人欠租後，未即予起訴追討或終止
    租約，有其合於法律、事理之考量，自無從遽因被上訴人未
    即採取法律行動，而推論其曾允以延緩搬遷。此外，上訴人
    對此復未能舉證以實其說，其辯稱被上訴人同意其緩期遷離
    ，自無可採。
  (二)其次，上訴人辯稱其於93年10月18日即騰空搬遷完畢，並擬
    返還系爭房屋，然被上訴人拒予受領等情，固為上訴人所不
    爭。惟系爭房屋經由本院強制執行程序交還予被上訴人後，
    尚存有上述2樓開窗、地板磁磚暨止滑板毀壞等部分未回復
    原狀等情事，為上訴人所是認，基此，系爭房屋既有上述未
    回復原狀之處，即不符本件租約第13條前段：「租期屆滿時
    ... 乙方（即上訴人）應即搬遷，將租賃物以『原狀』交還
    甲方（即被上訴人）... 」之約定，是上訴人即使已為提出
    給付之表示，亦屬非依債務本旨為之，依民法第235條規定
    ，自不生提出之效力。則被上訴人未予受領，即毋需負債權
    人之遲延責任；上訴人未回復原狀、使系爭房屋處於得以原
    狀返還之狀態，自屬給付遲延。
  (三)再者，上訴人又辯以：伊曾於93年11月4日聲請高雄市三民
    區調解委員會調解，被上訴人未到場，伊因此未能返還系爭
    房屋等語，並提出調解不成立證明書為據（原審卷第40頁）
    ，且為被上訴人所不爭。惟上訴人聲請調解，僅係表達其希
    冀雙方互相讓步、終止爭執之意願，對其既負之回復原狀、
    返還系爭房屋之義務，並不生影響，其應負之上開義務，並
    不因其聲請調解即屬當然履行，而被上訴人縱不予參與調解
    ，其應負之上開義務亦不因而解除。是上訴人前揭所辯，殊
    無從採為有利於其之判斷。
  (四)據上，堪認上訴人於本件租期屆滿前，並無徵得被上訴人同
    意緩期清償，而其於93年10月18日所為返還系爭房屋之表示
    ，並不生提出之效力，又其於同年11月4日聲請調解未獲被
    上訴人參與，亦無從解其所負回復原狀、返還系爭房屋之義
    務。從而，上訴人遲延68日返還系爭房屋，並無正當事由，
    自屬可受歸責，而應負違約賠償責任。
六、被上訴人得請求之違約金額若干？
    按本件租期屆滿時，上訴人應即搬遷，並將系爭房屋以原狀
    交還被上訴人，如有遲延，每逾1日應給付被上訴人3,000元
    之違約金，此為本件租約第13條所明定。次按，約定之違約
    金額過高者，法院得減至相當之數額，民法第252條定有明
    文；又當事人約定契約不履行之違約金過高者，法院得依民
    法第252條以職權減至相當之數額，惟是否相當須依一般客
    觀事實，社會經濟狀況及當事人所受損害情形，以為酌定標
    準，最高法院49年台上字第807號判例參照。經查，本件兩
    造約定之遲延還屋違約金為每月90,000元（即3,000×30=90
    ,000），與本件租金為每月25,000元相較，為每月租金之3.
    6倍（即90,000/25,000=3.6）；本院審酌系爭房屋坐落在高
    雄市三民區○○○路，交通、生活機能尚屬便利，商業繁盛
    度普通，及被上訴人多將系爭房屋出租他人，供為營業用，
    暨系爭房屋迄至交還時止，尚有多處未回復原狀等一切情形
    ，認本件以每日3,000元計算遲延還屋之違約金，容屬過高
    ，應減為以原租金2倍即每日以1,667元計算（即25,000/30
    ×2=1,667，元以下四捨五入），始屬允洽。依此核計，被
    上訴人得請求上訴人給付之違約金為113,356元（即68×1,
    667=113,356）。
七、綜合前述，上訴人遲延交還系爭房屋68日係可受歸責，應賠
    付違約金113,356元。又加計其欠繳之93年9月、10月租金50
    ,000 元及電費4,496元，暨系爭房屋2樓開窗、地板磁磚與
    止滑板毀損部分之修復費5,500元、5,000元，總計為178,35
     2元（即113,356+50,000+4,496+5,500+5,000=17 8,352）
    ，經扣除本件租約之押租金90,000元，則上訴人尚應賠付被
    上訴人88,352元。從而，被上訴人依兩造租賃契約之法律關
    係，請求上訴人給付88,352元，及自起訴狀繕本送達即94年
    6月1日起至清償日止，按年息5%計算之利息，洵屬有據，應
    予准許，至被上訴人逾此範圍之請求（即100,814元及法定
    遲延利息），非屬正當，應予駁回。原審就就上述准許、駁
    回部分，各為上訴人、被上訴人敗訴之判決，均無違誤，上
    訴人、被上訴人各執陳詞，指摘原判決不當，求為廢棄改判
    ，均無理由，應予駁回。
八、結論：本件上訴及附帶上訴均無理由，依民事訴訟法第436
    條之第3項、第449條第1項、第78條，判決如主文。
中      華      民      國   95  年   8   月   31     日
                 民事第一庭審判長法  官  甯  馨
                                 法  官  曾鴻文
                                 法  官  莊珮君
以上正本係照原本作成。
本判決不得上訴。
中      華      民      國   95  年   8   月   31     日
                                 書記官  李明罐


司法院資訊處製作；財團法人民間司法改革基金會備份。
